【裁判字號】    88,訴,1432
【裁判日期】    890509
【裁判案由】    偽造文書等
【裁判全文】
台灣板橋地方法院刑事判決                        八十八年度訴字第一四三二號
    公  訴  人  台灣板橋地方法院檢察署檢察官
    被      告  丁○○
              （起訴書
                誤為林
                昭德）
右列被告因偽造文書等案件，經檢察官提起公訴（八十八年度偵字第六八二號），本
院判決如左：
    主  文
丁○○連續意圖為自己不法之所有，以詐術使人將本人之物交付，處有期徒刑壹年。
    事  實
一、丁○○（起訴書誤載為林昭德）自民國（下同）八十五年十月五日起至八十九年
    三月五日止，召集每會新台幣（下同）一萬元之民間互助會，連同會首共計四十
    二會，並約定於每月五日中午十二時許在台北縣板橋市○○路○段二十九巷三十
    七號二樓之住處開標，該會係採行內標之方式進行，亦即活會之會員僅將每會一
    萬元之會款，扣除該次得標會員所出標之金額，再將會款交予會首丁○○本人。
    其間丁○○因母親生病且自己並無工作，需款孔急，竟基於意圖為自己不法所有
    之概括犯意，先後於八十五年十一月五日起至八十七年二月五日間，連續利用會
    員信任會首即丁○○而未至現場參與開標之機會，未徵得己○○、徐秀惠、阿香
    、黃啟宏、賴美珠（互助會名冊誤為楊美珠）、楊素月、胡立慧、黃啟仁、黃禎
    莉、戊○○等人同意，以電話向活會會員佯稱係上述等人（起訴書誤為丙○○、
    辛○○、乙○○等三人）以二千六百元至二千七百元不等之金額標得會款，復向
    其他未得標之活會會員丙○○（以自己名義參加一會、以江金洲、江金樹名義各
    參加一會）、乙○○、辛○○（以自己名義參加四會，以謝春英名義參加三會）
    、甲○○（以自己名義參加一會，以潘美吟、阿雪、阿香名義各參加一會）、己○○（以自己名義參加二會、以徐秀惠名義參加二會）、戊○○、庚○○（以自
    己名義參加一會、以黃啟宏、賴美珠、楊素月、胡立慧、黃啟仁、黃禎莉名義各
    參加一會）等人收取會款，使丙○○、乙○○、辛○○、甲○○、己○○、戊○○、庚○○等人皆信以為真，陷於錯誤而分別交付會款予丁○○，共計詐得三百
    六十九萬六千八百元（詐欺之時間、手段及金額等均詳如附表所示）。嗣於八十
    七年十一月五日丁○○因向朋友資金周轉困難而無力支付會款，致無法繼續主持
    上開未到期互助會之進行而停標，始查悉上情。
二、案經被害人丙○○訴請台灣板橋地方法院檢察署檢察官偵查起訴。
    理  由
一、右揭事實，業據被告丁○○於本院審理時供認不諱，核與被害人丙○○、辛○○
    、乙○○、甲○○、己○○、戊○○、庚○○等人於偵審中指訴之情節大致相符
    ，並有互助會會員名冊影本二紙及被告所提供之死會、活會名單及記載歷次得標
    者、標金、日期之會單各一紙附卷可稽。又被告於本院調查之初雖否認有何詐欺
    之犯行，辯稱：有向庚○○、黃啟宏等人借標，且係因周轉困難才停標，並非故
    意停標詐欺活會會員云云（見本院八十九年三月七日訊問筆錄）。然查：證人庚○○於本院調查時結證稱「是被告自己冒標，我都還繼續有繳交會錢」（見八十
    九年四月二十五日訊問筆錄），足證被告辯稱係向庚○○等人借標云云，不足採
    信，應以被告嗣後於本院審理時之自白較為可採。況依民間互助會開標之習慣，
    係由會員以標單記載標金，持以至開標場所參加競標以決定得標人，再由會首向
    其他會員收取會款交付得標人取得，本件被告未經正常開標之程序，完全利用會
    員信任會首而未至開標地點查看開標情形之機會，竟以電話佯稱未投標活會會員
    得標之方式，使活會會員繳納會款供其使用，此顯已向活會會員施用詐術，而使
    活會會員陷於錯誤，以為所繳納之會款係交付得標之人，被告主觀上具有詐欺之
    犯意甚明。罪證明確，被告犯行洵堪認定。
二、核被告所為，係犯刑法第三百三十九條第一項意圖為自己不法之所有，以詐術使
    人將本人之物交付之罪。被告每次於開標後使數個活會會員陷於錯誤而交付會款
    之詐騙行為，係以一行為觸犯數詐欺取財罪名，屬想像競合犯，應依刑法第五十
    五條規定，從一重處斷。又被告先後多次詐欺取財之犯行，時間緊接，犯罪構成
    要件相同，顯係基於概括犯意為之，為連續犯，應以一罪論並加重其刑。另被告
    係以佯稱己○○、徐秀惠、阿香、黃啟宏、賴美珠、楊素月、胡立慧、黃啟仁、
    黃禎莉及戊○○等人得標為施用詐術之方法詐取會款，共計冒標十三會，已如前
    述，公訴人誤認係以丙○○、辛○○、乙○○等人名義冒標十一會，容有未洽，
    附此敘明。爰審酌被告之品行、智識程度，被告係因母親重病無錢支付及負債累
    累急需金錢周轉之犯罪動機、詐騙金額之數目、迄今未與受害會員達成和解，以
    及被告犯罪後之態度等一切情狀，量處如主文所示之刑，以資懲儆。
三、公訴意旨另以：被告丁○○於事實欄所述時、地，冒用活會會員名義標取會款，
    因認被告此部分另涉有刑法第二百十六條、第二百十條之行使偽造私文書罪嫌云
    云。惟按刑法上之偽造私文書罪，須以捏造他人名義制作文書為構成要件，如並
    未偽制他人名義之文書，例如在冒標互助會方面，並未填寫標單競標，僅謊稱有
    人以某標金得標，本質上屬於欺罔行為，難謂已具備偽造文書之成立要件。訊據
    被告丁○○堅詞否認有上開偽造私文書之犯行，並辯稱：伊冒標時並未填寫標單
    投標，係於投標後方將得標結果告知活會會員等語。經查：證人乙○○、甲○○
    、辛○○、己○○、庚○○於本院審理問及有無每月至開標地點時，或稱「沒有
    」；或稱「沒有，係以電話託被告標會」；或稱「沒有，都是會首打電話告訴我
    係何人得標，要來收多少錢」等語（見本院八十八年九月二十九日、十月十三日
    及八十九年三月七日、三月二十九日、四月二十五日訊問筆錄）。又告訴人丙○○雖於本院八十九年四月二十五日調查時證稱：「曾至開標地點，標單上有記載
    姓名與金額」，證人戊○○亦證稱「我有參加過一次，我有寫標單，標單上面記
    載了出標金額，至於有無書寫姓名我不能確定」，然依其二人所言，亦僅能證明
    有人在場開標時係以標單投標，至於無被告以外之人在場參與開標時，被告是否
    仍偽填標單投標，即無從證明。況開標時既無其他會員在場參與開標，被告實無
    另行制作標單投標之必要，且又無被告偽造之標單扣案可資佐證，是以尚乏明確
    證據足以證明被告確有偽填標單並持之投標之行為。是以被告所辯伊並未偽填標
    單投標等語，應非子虛，堪予採信。此外，復查無其他積極證據證明被告確有偽
    造文書部分之犯行，惟公訴人認此部分與前揭已論罪部分為牽連犯有裁判上一罪
    之關係，爰不另為無罪之諭知，併予敘明。
據上論斷，應依刑事訴訟法第二百九十九條第一項前段，刑法第五十六條、第三百三
十九條第一項、第五十五條，罰金罰鍰提高標準條例第一條前段，判決如主文。
本案經檢察官吳宗光到庭執行職務
中      華      民      國      八十九      年    五      月     九     日
                                      台灣板橋地方法院刑事第二庭
                                          法  官  潘  長  生
右正本證明與原本無異
如不服本判決應於送達後十日內向本院提出上訴狀
                                          書記官  王  增  華
中      華      民      國      八十九      年    五      月    十二    日
附錄本案論罪科刑法條全文：
刑法第三百三十九條：
意圖為自己或第三人不法之所有，以詐術使人將本人或第三人之物交付者，處五年以
下有期徒刑、拘役或科或併科一千元以下罰金。
以前項方法得財產上不法之利益或使第三人得之者亦同。
前二項之未遂犯罰之。
附表：
┌────┬───────┬───────┬──────┬──────┐
│編    號│詐       欺   │ 詐         欺│詐       欺 │ 備     考  │
│        │之  時   間   │ 手         段│金       額 │            │
├────┼───────┼───────┼──────┼──────┤
│   一   │八十五年十一月│未得己○○、徐│每次詐欺金額│尚有活會會員│
│        │至同年十二月，│秀惠同意，各出│各為二十九萬│四十一會，因│
│        │八十六年一月至│標金新台幣（下│三千四百元，│仍向己○○、│
│        │同年二月，每月│同）二千六百元│共計一百一十│徐秀惠收取會│
│        │五日          │，以電話向活會│七萬三千六百│款。        │
│        │              │會員詐稱，有二│元。        │          │
│        │              │次係己○○得標│            │            │
│        │              │，有二次則係徐│            │            │
│        │              │秀惠得標。    │            │            │
├────┼───────┼───────┼──────┼──────┤
│   二   │八十六年六月至│未得庚○○、黃│每次詐欺金額│尚有活會會員│
│        │同年十二月，每│啟宏、賴美珠、│各為二十八萬│三十八會，因│
│        │月五日        │楊素月、胡立慧│一千二百元，│仍向左列之人│
│        │              │、黃啟仁、黃禎│共計一百九十│收取會款。  │
│        │              │莉同意，各出標│六萬八千四百│            │
│        │              │金二千六百元，│元。        │            │
│        │              │以電話向活會會│            │            │
│        │              │員詐稱係上開人│            │            │
│        │              │等得標。      │            │            │
├────┼───────┼───────┼──────┼──────┤
│   三   │八十七年一月五│未得阿香同意，│二十七萬七千│尚有活會會員│
│        │日            │，出標金二千七│四百元。    │三十八會，因│
│        │              │百元，以電話向│            │仍向阿香收取│
│        │              │活會會員詐稱係│            │會款。      │
│        │              │阿香得標。    │            │            │
├────┼───────┼───────┼──────┼──────┤
│   四   │八十七年二月五│未得戊○○同意│二十七萬七千│尚有活會會員│
│        │日            │，出標金二千七│四百元。    │三十八會，因│
│        │              │百元，以電話向│            │仍向戊○○收│
│        │              │活會會員詐稱係│            │取會款。    │
│        │              │戊○○得標。  │            │            │
├────┴───────┴───────┴──────┴──────┤
│共計詐得三百六十九萬六千八百元。              │
└──────────────────────────────────┘


司法院資訊處製作；財團法人民間司法改革基金會備份。
